最高法院刑事判決　　　　　　　　　　　　　　　九十一年度台上字第二五九三號
　　上　訴　人　甲○○
右上訴人因偽造文書等罪案件，不服台灣高等法院台中分院中華民國八十九年一月二
十日第二審判決（八十八年度上訴字第二五Ｏ四號，起訴案號：台灣台中地方法院檢
察署八十七年度偵字第二三五八八號），提起上訴，本院判決如左：
    主  文
原判決撤銷，發回台灣高等法院台中分院。
    理  由
本件原判決認定上訴人甲○○任職於台灣省自來水股份有限公司（下稱自來水公司）
，自任會首向該公司同事及親友召集四組民間互助會，於開標時由上訴人在白紙上先
寫好活會會員之姓名後，交由活會會員填寫金額作為競標方式，進行標會。嗣上訴人
因其夫經營股票虧損甚大，又有借款利息債務及其他費用支出，負債累累，無力償還
，竟意圖為自己不法之所有，基於概括犯意，連續多次於互助會開標日，在台中市○
○路○段二號之一自來水公司辦公室內，於投標單上偽造會員姓名及填寫標息後，持
以行使參加競標，並均得標，使各活會會員因而陷於錯誤交付會款，該四組互助會之
起訖日期、每會金額、被冒標會員姓名、冒標日期及所填標息均詳如原判決附表所示
，因而撤銷第一審科刑判決，改判仍論處上訴人連續行使偽造私文書，足以生損害於
他人罪刑，固非無見。惟查（一）有罪之判決書應記載事實，刑事訴訟法第三百零八
條定有明文。所謂事實，指與適用法律有關之事項，不僅指犯罪之行為而言，即犯罪
之時間、處所、動機、目的、手段、結果等與論罪科刑有關之事項，亦應明確記載。
原判決附表除記載上訴人於民國八十六年十二月冒第四組互助會會員鐵梅珍標取互助
會外，其餘冒標日期及填寫之標息均載為「不詳」，則上訴人犯偽造文書等罪之時間
及犯罪所生之損害若干，均屬不明，揆之首開說明，自有未合。（二）有罪判決書事
實之認定與理由之說明必須互相一致，方為合法。倘事實之認定與理由之說明不相一
致，按諸刑事訴訟法第三百七十九條第十四款後段規定，自屬判決理由矛盾之當然違
背法令。原判決事實欄認定上訴人偽造會員姓名及填寫標息後，持以行使參加競標，
理由亦謂上訴人以事實欄所載之方法偽造他人名義製作之投標單，並持以行使參加競
標（見原判決第三頁第十七、十八行），卻又認上訴人冒標時，標單上之得標人姓名
，既由上訴人統一填載，用以區別投標人，自非屬署押之性質云云（見原判決第四頁
第一至二行），有理由矛盾之違法。次按刑法第二百十條之偽造私文書罪，以無製作
權人而捏造他人名義製作該文書為構成要件。互助會之投標單習慣上所以視之為私文
書，乃投標人於其上填載標息並為簽署，而成為私文書之形式。換言之，投標單上有
標息之記載，以表明投標及給付利息之意思，投標人之簽署，表明投標者願負投標之
責任，二者缺一不可。原判決認定標單上得標人姓名由上訴人預先統一填載，僅為標
會人識別之用，並非署押，則光有標息之記載，能否視之為私文書，亦值商榷。上訴
意旨指摘原判決不當，非無理由，應認原判決有撤銷發回更審之原因。不另為無罪諭
知部分，基於審判不可分關係，應併予發回。
據上論結，應依刑事訴訟法第三百九十七條、第四百零一條，判決如主文。
中      華      民      國    九十一    年      五      月      九      日
                              最高法院刑事第二庭
                                  審判長法官  洪  清  江
                                        法官  李  伯  道
                                        法官  呂  丹  玉
                                        法官  邵  燕  玲
                                        法官  吳  昆  仁
      右正本證明與原本無異
                                              書  記  官
中      華      民      國    九十一    年      五      月     十三     日
